【裁判字號】    99,訴,262
【裁判日期】    990322
【裁判案由】    返還房屋
【裁判全文】
臺灣臺北地方法院民事判決               99年度訴字第262號
原      告  行政院國軍退除役官兵輔導委員會臺北縣榮民服務
            處
法定代理人  甲○○
訴訟代理人  湯應欽律師
被      告  乙○○
            丙○○
上當事人間請求返還房屋事件，本院於民國99年2 月24日言詞辯
論終結，判決如下：
    主  文
被告應將坐落臺北縣深坑鄉○○段土庫小段第一一三之一地號上
、建號第一○○二號、門牌號碼臺北縣深坑鄉○○路○段六十巷
一號三樓、面積八十七點三六平方公尺、權利範圍全部之房屋騰
空交還原告。
訴訟費用由被告負擔。
本判決第一項於原告以新台幣貳拾肆萬陸仟柒佰拾元供擔保
後，得假執行。
    事  實  及  理  由
一、原告主張：坐落臺北縣深坑鄉○○段土庫小段第113 之1 地
    號、建號第1002號、門牌號碼臺北縣深坑鄉○○路○ 段60巷
    1 號3 樓、面積87.36 平方公尺、權利範圍全部之房屋（下
    稱系爭房屋）係訴外人張金德所有。嗣張金德於民國92年6
    月25日死亡，原告依法擔任張金德遺產管理人。詎被告無合
    法正當權源，占用系爭房屋迄今，自屬侵害張金德所有權，
    原告即得本於物上請求權，訴請被告騰空交還系爭房屋等情
    。爰依民法第767 條所有物返還請求權。聲明：除供擔保金
    額外，如主文第一項、第三項所示。
二、被告則以：乙○○雖係張金德之大陸地區繼承人，惟依現行
    臺灣地區與大陸地區人民關係條例（下稱兩岸人民關係條例
    ）第67條第5 項規定，乙○○仍得繼承系爭房屋，是乙○○
    占用系爭房屋自屬合法；丙○○係基於與乙○○間之租賃契
    約而占用系爭房屋等語，資為抗辯。均聲明：原告之訴駁回
    。
三、兩造不爭執事項：
（一）乙○○為大陸地區人民，於86年8 月26日與張金德結婚，
      並於同年月28日依親來台，嗣於92年2 月23日經核准在台
      長期居留，復於98年1 月16日經核准在台定居，並領取中
      華民國國民身分證。
（二）張金德為退除役官兵，於92年6月25日死亡，乙○○為唯
      一繼承人，原告依法擔任張金德遺產管理人。
（三）系爭房地為張金德遺產，現由乙○○占有使用中，乙○○
      並將該屋其中一房間分租予丙○○。
（四）乙○○於94年間，向本院聲請繼承張金德遺產，經本院於
      94年10月5 日函知准予備查。
四、原告主張其為張金德遺產管理人，系爭房屋為張金德遺產，
    被告占用系爭房屋迄今等情，為兩造所不爭執，業如前述，
    堪可認定。惟被告仍以前開情詞置辯。茲本件應予審究者，
    厥為被告占用系爭房屋，有無合法正當權源？
（一）按以無權占有為原因，請求返還所有物之訴，倘被告對於
      原告就其物有所有權之事實，已無爭執，惟以非無權占有
      為抗辯者，則原告對於被告無權占有之事實，即無舉證責
      任，而被告就其占有係有正當權源之事應負舉證之責，如
      不能證明，即應認原告之請求為正當。最高法院著有72年
      台上字第1552號、第2561號判決要旨可資參照。本件原告
      為張金德遺產管理人，系爭房屋為張金德遺產，被告占用
      系爭房屋迄今等情，既經認定如前。參諸前開說明，被告
      抗辯：有權占有系爭房屋乙節，自應就該有權占用之事實
      負擔舉證責任，先予敘明。
（二）次按被繼承人在臺灣地區之遺產，由大陸地區人民依法繼
      承者，其所得財產總額，每人不得逾新臺幣二百萬元。超
      過部分，歸屬臺灣地區同為繼承之人；臺灣地區無同為繼
      承之人者，歸屬臺灣地區後順序之繼承人；臺灣地區無繼
      承人者，歸屬國庫。第一項遺產中，有以不動產為標的者
      ，應將大陸地區繼承人之繼承權利折算為價額。但其為臺
      灣地區繼承人賴以居住之不動產者，大陸地區繼承人不得
      繼承之，於定大陸地區繼承人應得部分時，其價額不計入
      遺產總額。修正前兩岸人民關係條例第67條第1 項、第4
      項定有明文。是兩岸人民關係條例修正前，大陸地區人民
      依法繼承者，所得財產總額不得逾新臺幣二百萬元，且不
      得繼承不動產，應將其繼承之權利折算為價額。
（三）本件乙○○固辯稱：已繼承系爭房屋，故係有權占用等語
      。惟查，張金德於92年6 月25日死亡；乙○○於98年1 月
      16日設戶籍登記並領取身分證乙節，為兩造所不爭執，亦
      如前述。已徵張金德死亡繼承開始時，乙○○仍屬大陸地
      區人民，其繼承張金德遺產，自應適用修正前兩岸人民關
      係條例。故乙○○繼承張金德遺產，仍受有前開說明之限
      制（所得財產總額不得逾新臺幣二百萬元、不得繼承不動
      產，應將其繼承之權利折算為價額）。又系爭房屋既屬不
      動產，乙○○即不得以之為繼承標的，僅得將其繼承之權
      利折算為價額甚明。是乙○○辯稱：已繼承系爭房屋，主
      張係有權占用云云，洵屬無據，無法採取。至修正後兩岸
      人民關係條例第67條第5 項，固於98年間修正上開限制。
      惟參酌本件繼承開始時係於92年間，自應適用當時即修正
      前兩岸人民關係條例，且本院遍查相關法規，復無溯及適
      用之規定，則乙○○主張適用修正後兩岸人民關係條例第
      67條第5 項規定，尚屬無據，不可採信。另丙○○辯稱：
      係基於與乙○○間之租賃契約而占用系爭房屋乙節。然查
      ，縱認被告間確存有上開租賃契約之事，亦屬彼等間之債
      權債務關係，尚不得執此抗辯為有權占有。此外，被告復
      未提出其他證據資料證明有權占用系爭房屋之事實，則依
      舉證責任分配之法則，自無法為有利於被告之認定。
五、綜上所述，原告基於民法第767 條所有物返還請求權，訴請
    被告應將系爭房屋騰空交還原告，為有理由，應予准許。
六、原告陳明願供擔保，請准宣告假執行，核無不合，爰酌定相
    當擔保金額，併准許之。
七、本件事證已臻明確，兩造其餘攻擊、防禦方法及證據資料之
    主張，核與判決結果不生影響，爰不逐一論駁，應予敘明。
八、據上論結：本件原告之訴為有理由，依民事訴訟法第78條、
    第85條第1 項前段、第390條第2 項，判決如主文。
中    華    民    國    99    年     3    月    22    日
                  民事第二庭    法  官  黃呈熹
以上正本係照原本作成
如對本判決上訴，須於判決送達後20日內向本院提出上訴狀
中    華    民    國    99    年     3    月    22    日
                                書記官  傅美蓮

司法院資訊處製作；財團法人民間司法改革基金會備份。
